---
title: "Filogenias en R"
author: Axel Arango & Fabricio Villalobos & Juliana Herrera
format:
  revealjs:
    theme: curso_styles.scss
    chalkboard: true
    transition: fade
    progress: true
    multiplex: false
    preview-links: true
    hide-inactive-cursor: true
    highlight-style: pygments
    pause: true
editor: source
knitr:
  opts_chunk:
    dev: "ragg_png"
    retina: 3
    dpi: 200
execute:
  freeze: auto
  cache: true
  echo: true
---

## Filogenias en R

```{r}
#| echo: false
library(ape)
library(dplyr)

```

Primero, ¿Qué es un árbol Filogenético?

. . .

-   Un árbol filogenético es un diagrama que muestra la relación de parentesco entre especies (o taxones)

-   Uno de los formatos más utilizados para representar filogenias es el *Newick*(.tree)

-   El formato Newick es una notación para representar parentescos utilizando paréntesis y comas.

## 

Si queremos decir que A y B se parecen más entre ellos que con X, lo anotaríamos así:

```{r prueba newick}
#| eval: true
#| echo: true

"((A,B),X);"
```

## 

Para que *R* pueda identificar esta notación, se puede usar el paquete `ape`:

```{r newick}
#| echo: true
#| eval: true

library(ape)
read.tree(text="((A,B),X);") %>% plot()
```

## 

El formato Newick es anidado, por lo que podemos explorar la relación entre diferentes grupos. Por ejemplo:

Sabemos que los lobos, los coyotes y los zorros pertenecen a Canidae, pero que los lobos y los coyotes son del mismo género

```{r}
#| eval: true
#| echo: true
Canidae <-"(Vulpes_vulpes,(Canis_lupus,Canis_latrans));"
read.tree(text=Canidae) %>% plot()

```

## 

Si agregamos murciélagos:

```{r}
#| echo: true
#| eval: true
#| label: murcis


Mammalia <-"(Desmodus_rotundus,(Vulpes_vulpes,(Canis_lupus,Canis_latrans)));"
read.tree(text=Mammalia) %>% plot()
```

## 

También podríamos anexar otros grupos pj: cuervos y zanates. ¿Estos dónde irían?

```{r}
#| label: zan
#| echo: true
#| eval: true

tetrapoda<-"((Quiscalus_mexicanus,Corvus_corax),(Desmodus_rotundus,(Vulpes_vulpes,(Canis_lupus,Canis_latrans))));"

read.tree(text=tetrapoda) %>% plot()
```

## 

Si agregamos una planta, los mamíferos y las aves se anidarían.

```{r}
#| eval: true
#| echo: true
#| label: planta

Eukarya<-"(Sideroxylon_celastrinum,((Quiscalus_mexicanus,Corvus_corax),(Desmodus_rotundus,(Vulpes_vulpes,(Canis_lupus,Canis_latrans)))));"

Nktree<-read.tree(text=Eukarya) 
plot(Nktree)
```

## 

En esta **práctica** haremos uso del paquete `ggtree` para graficar, personalizar y anotar árboles filogenéticos

## Paquetes necesarios:

```{r}
#| eval: true
#| echo: true
#| message: false
#| warning: false

library(ape)
library(ggtree)
library(deeptime)
library(tidytree)
library(ggimage)
library(geiger)
library(caper)
library(TDbook)
library(here)
```

## ¿Qué insumos utilizaremos?

En este ejercicio utilizaremos una filogenia con las especies del Orden Siluriformes (peces) a las cuales se le conoce su tipo de migración. Esto es un subset de la Megafilogenia para peces propuesta por Rabosky (2018)

```{r}
#| eval: true
#| echo: true

fishdata<-read.table(here("data","DataFish.txt"))

fishtree <-read.tree(here("data","treefish.txt"))
fishtree$tip.label<-gsub("_", " ", fishtree$tip.label)


```

## 

Podemos visualizar la información rápidamente usando `ape`,

```{r, fig.width=4, fig.height=5,fig.align='center'}
#| eval: true
#| echo: true

plot(fishtree, show.tip.label=F)
```

## 

Ahora graficaremos el mismo árbol utilizando ggtree, el cual sigue una formula idéntica a la de `ggplot`. Nuestro árbol base se llamará **p1**:

```{r, fig.width=4, fig.height=5,fig.align='center'}
#| eval: true
#| echo: true

p1<-ggtree(fishtree,color="black",size=0.5)
plot(p1)
```

## 

Con **p1,** al igual que con cualquier otro gráfico de `ggplot`, podemos agregar parámetros gráficos para personalizar o agregar anotaciones a nuestra filogenia.

Por ejemplo, podemos cambiar la disposición de la filogenia utilizando el parámetro `layout_`:

## 

```{r}
#| eval: true
#| echo: true

p1+layout_dendrogram()+
p1+layout_fan()+
p1+layout_circular()

```

## 

También podemos cambiar el color del fondo del gráfico

```{r, fig.width=4, fig.height=5,fig.align='center'}
#| eval: true
#| echo: true
p1+  theme_tree(bgcolor="skyblue")
```

## Adicionar información a los tips

Agregar nombres a las puntas:

```{r, fig.width=4, fig.height=5,fig.align='center'}
#| eval: true
#| echo: true

p1+xlim(NA, 110)+geom_tiplab(size=2,color="black",angle=0)
```

## 

O modificar las puntas:

```{r, fig.width=4, fig.height=5,fig.align='center'}
#| eval: true
#| echo: true
p1+geom_tippoint(size=2,color="red",fill="black",shape=21)
```

## Adicionar información a los nodos

Etiquetas a los nodos:

```{r, fig.width=4, fig.height=5,fig.align='center'}
#| eval: true
#| echo: true

p1+geom_nodelab(aes(label=node),size=2,color="black", hjust=-0.6)+
  geom_nodelab(aes(subset = (node == 109), label = "*"),color = "red",size=10,hjust=1)

                                                    
```

## 

o formas a los nodos:

```{r, fig.width=4, fig.height=5,fig.align='center'}
#| eval: true
#| echo: true
p1+geom_nodelab(aes(label=node),size=2,color="black", hjust=-0.8)+ geom_nodelab(aes(subset = (node == 109), label = "*"),color = "red",size=10,hjust=1)+
  geom_nodepoint(size=2,color="red",fill="black",shape=21)
```

## Escalas temporales

Podemos agregar escalas de tiempo con el paquete `deeptime`

```{r, fig.width=4, fig.height=4,fig.align='center'}
#| echo: true
#| eval: false
#| message: false
#| warning: false

py<-revts(p1)

py+ geom_tiplab(size=1,color="black",angle=0)+xlim(-100,30)+ylim(-2,70)+coord_geo(abbrv = T,neg=T,skip=NULL,dat=list("epochs"),size=2)





```


## 


```{r, fig.width=4, fig.height=4,fig.align='center'}
#| echo: false
#| eval: true
#| message: false
#| warning: false

py<-revts(p1)

py+ geom_tiplab(size=1,color="black",angle=0)+xlim(-100,30)+ylim(-2,70)+coord_geo(abbrv = T,neg=T,skip=NULL,dat=list("epochs"),size=2)

```

##

```{r, fig.width=4, fig.height=4,fig.align='center'}
#| echo: true
#| message: false
#| warning: false
py+theme_tree2()
```

## 

Recordemos que los parámetros son aditivos (con `+` podemos ir agregando uno por uno)

```{r, fig.width=8, fig.height=8,fig.align='center'}
#| echo: true
#| eval: false
#| message: false
#| warning: false


p1+ layout_fan(angle = 180)+xlim(NA,150)+geom_tiplab(hjust= -0.2,size=2,color="black")+
  geom_tippoint(size=1,color="black",shape=10)+
  geom_nodelab(size=1,color="black")+
  geom_nodepoint(size=2,color="red",alpha=0.3,shape=16)
```

##

```{r, fig.width=8, fig.height=8,fig.align='center'}
#| echo: false
#| eval: true
#| message: false
#| warning: false


p1+ layout_fan(angle = 180)+xlim(NA,150)+geom_tiplab(hjust= -0.2,size=2,color="black")+
  geom_tippoint(size=1,color="black",shape=10)+
  geom_nodelab(size=1,color="black")+
  geom_nodepoint(size=2,color="red",alpha=0.3,shape=16)

```

## Anotaciones en Árboles

Podemos incluir texto adicional en los gráficos,Por ejemplo: quiero seleccionar la parte de la filogenia donde se encuentra las especies de la Familia *Pimelodidae*

## Obtener nodos

Para esto primero debemos encontrar el nodo del ancestro común más reciente para este grupo (Usando un *tibble* y la estructura de `dplyr` es muy fácil).

Después usando la función `getMRCA()` podemos encontrar el ancestro en común de estas especies

```{r}
#| eval: true
#| echo: true
fishdata$sciname<-row.names(fishdata)
fishdata$sciname <- gsub("_", " ", fishdata$sciname)
pimelo<-fishdata %>% filter(Family=="Pimelodidae")

nodepimelo<-getMRCA(fishtree,pimelo$sciname)
nodepimelo
```

. . .

## 

Ahora conociendo que el ancestro en común de la familia *Pimelodidae* se encuentra en el nodo 80, puedo utilizar esta información para anotar la filogenia utilizando el parámetro *geom_cladelab*:

```{r, fig.width=8, fig.height=8,fig.align='center'}
#| eval: true
#| echo: true
p1+xlim(NA, 110)+ geom_cladelab(node=nodepimelo,label = "Pimelodidae",offset=0,barcolor="red",textcolor="red",angle=0, offset.text=0.1)



```

## 

Si queremos resaltar varias familias:

```{r, fig.width=8, fig.height=5,fig.align='center'}
#| eval: true
#| echo: true
Siluridae<-fishdata %>% filter(Family=="Siluridae") %>% dplyr::select(sciname)
nodesiluri<-getMRCA (fishtree,Siluridae$sciname)
Loricariidae<-fishdata %>% filter(Family=="Loricariidae") %>% dplyr::select(sciname)
nodelori<-getMRCA (fishtree,Loricariidae$sciname)
Bagriidae<-fishdata %>% filter(Family=="Bagridae") %>% dplyr::select(sciname)
nodeBagri<-getMRCA (fishtree,Bagriidae$sciname)

nodesiluri
nodelori
nodeBagri
```

## 

Ahora podemos jugar con varios parámetros gráficos

```{r, fig.width=8, fig.height=5,fig.align='center'}
#| eval: true
#| echo: true
#| 
p1+xlim(NA, 110)+
  geom_cladelab(node=nodepimelo,label ="Pimelodidae",offset=0,barcolor="#93C83E",textcolor="#93C83E",angle=0,offset.text=0.1,fontsize=4)+
  geom_cladelab(node=nodesiluri,label="Siluridae",offset=0,barcolor="#007BA7",textcolor="#007BA7",angle=0,offset.text=0.1,fontsize=4)+
  geom_cladelab(node=nodelori,label="Loricariidae",offset=0,barcolor="#AD5691",textcolor="#AD5691",angle=0,offset.text=0.1,fontsize=4)+
  geom_cladelab(node=nodeBagri,label = "Bagridae",offset=0,barcolor="#EE3224",textcolor="#EE3224",angle=0, offset.text=0.1,fontsize=4)
```

## 

O incluso anotar grupos sin ancestro común utilizando el parámetro `geom_strip()`:

```{r, fig.width=8, fig.height=5,fig.align='center'}
#| eval: true
#| echo: true
p1+xlim(0,120)+
  geom_strip("Neoarius graeffei","Gogo arcuatus", label=" Un clado polifilético", barsize = 2, offset.text = 0.2)
```

## Resaltar

Otro parámetro de anotación muy interesante es *geom_highlight*, el cual nos permite destacar clados, utilizando los nodos de ancestro en común:

```{r, fig.width=8, fig.height=5,fig.align='center'}
#| eval: true
#| echo: true
p1+ geom_highlight(node=80,alpha=0.5,fill="#93C83E",type = "rect")
```

¿Qué clado es este? ...

## 

```{r, fig.width=8, fig.height=5,fig.align='center'}
#| eval: true
#| echo: true
p1+
  geom_highlight(node=80,alpha=0.5,fill="#93C83E",type = "rect")+
  geom_cladelab(node=80,label = "Pimelodiade",offset=0,barcolor="#93C83E",textcolor="#93C83E", offset.text=0)+
  xlim(0,110)
```

## Phylopic

En `ggtree` como en `ggplot` podemos incluir imagenes de recursos en línea como *phylopic* o enriquecerlas con imágenes propias.

Para poder hacer uso de esta función, primero debemos cargar 2 paquetes extra:

```{r}
#| eval: true
#| echo: true
library("rsvg")
library("rphylopic")
```

## 

Probemos con una especie de nuestro interes:

```{r, fig.width=8, fig.height=5,fig.align='center'}
#| echo: true
img <- pick_phylopic(name = "Ambystoma mexicanum", n = 1, view = 1)


```

Pueden explorar esta info: [rphylopic viñeta](https://besjournals.onlinelibrary.wiley.com/doi/full/10.1111/2041-210X.14221){preview-link="true"}

## Guardar siluetas

```{r}
#| echo: true

uuid <- get_uuid(name = "Erythromma najas")# obtener el identificador unico de la imagen
img <- get_phylopic(uuid = uuid,format ="vector" ) #obtener imagen
img<-recolor_phylopic(img,0.7, "blue",fill="black")
plot(img)

save_phylopic(img = img, path = "Cetops.png",
              width = 500, height = 500)
```

## 

Para hacer uso de las imagenes en nuestra filogenia, primero debemos hacer una tabla con los nodos, el nombre de la especie o clado y el phylopic_id.

En este ejemplo utilizaré los clados *Pimelodidae*, *Siluridae*, *Loricariidae*. 

Encontrar los phylopic_id es fácil usando la función `phylopic_uid()`

```{r}
#| eval: true
#| echo: true
ids<-phylopic_uid(c("Phractocephalus hemioliopterus","Siluridae","Ameiurus","Chaetostoma microps"))

```

## 

Con estos ids, ya podemos crear nuestra tabla con los datos necesarios y después gráficarlos:

```{r, fig.width=8, fig.height=5,fig.align='center'}
#| eval: true
#| echo: true
dt<-data.frame(node=c(nodepimelo,nodesiluri,nodeBagri,nodelori),
               image=ids$uid,Family=c("Pimelodidae","Siluridae","Bagridae","Loricariidae"),
               colorss=c("#93C83E","#007BA7","#EE3224","#AD5691"),
               size=c(0.1,0.1,0.1,0.05))
dt
```

## 

Por ejemplo: 

```{r, fig.width=8, fig.height=5,fig.align='center'}
#| eval: true
#| echo: true
my_colors <- setNames(dt$colorss, dt$Family)

p1+ylim(-10,80)+geom_cladelab(data = dt,mapping = aes(node = node, label = Family,image = image, color = Family ),geom = "phylopic",offset.text=4,  imagesize=dt$size,)+scale_color_manual(values = my_colors)



```

## 

También podemos combinar otros parametros que ya conociamos:

```{r, fig.width=8, fig.height=5,fig.align='center'}
#| eval: true
#| echo: true
p1 + ylim(-10, 80) +geom_cladelab(data = dt,mapping = aes(node = node,label = Family, image = image,color = Family,size = size),
    geom = "phylopic",offset.text = 4 ) +
  scale_size_identity() +
  geom_highlight( data = dt,
    mapping = aes(node = node,
      fill = Family,colour = Family),type = "rect")+scale_color_manual(values = my_colors) +scale_fill_manual(values = my_colors) 


```

## 

```{r, fig.width=8, fig.height=5,fig.align='center'}
#| eval: true
#| echo: true

p2<-ggtree(fishtree,layout="circular",color="black")

p2 + ylim(-10, 80) +geom_cladelab(data = dt,mapping = aes(node = node,label = Family, image = image,color = Family,size = size),
    geom = "phylopic",offset.text =  6) +
  scale_size_identity() +
  geom_highlight( data = dt, mapping = aes(node = node,fill = Family,colour = Family),type = "rect")+
  scale_color_manual(values = my_colors) +scale_fill_manual(values = my_colors) 

```

## Atributos de las especies

También se puede usar `ggtree`, para graficar atributos de las especies en la filogenia.

Para hacer esto, primero debemos cargar los atributos, en este caso usaremos la longitud estándar máxima y el hábito migratorio:

```{r}
#| eval: true
#| echo: true

fishdata<-read.table(here("data","DataFish.txt"))
fishdata$label<-gsub("_"," ",fishdata$label)

head(fishdata)
```

## 

Una vez cargados los datos, la manera más fácil de utilizarlos es uniendolos a la filogenia usando la función `full_join`, es importante que las especies estén etiquetadas como label, para que la función las reconozca:

```{r}
#| eval: true
#| echo: true

datatree<-left_join(fishtree,fishdata,by="label")

```

## 

¡Listo! Ahora tenemos una filogenia con atributos y podemos graficarlos juntos

Primero graficaremos los valores continuos de la longitud sobre las puntas del árbol en una escala de colores:

```{r, fig.width=6, fig.height=8,fig.align='center'}
#| eval: true
#| echo: true

p4<-ggtree(datatree)
  p4+geom_tippoint(aes(color= Length),size=3)
```

## 

podemos también personalizar esta escala:

```{r, fig.width=6, fig.height=8,fig.align='center'}
#| eval: true
#| echo: true

p4+
  geom_tippoint(aes(color= Length),shape=19,size=3)+scale_colour_gradient(low='yellow', high='red',breaks= c(15,50,100,150,200,300))
```

## 

¿Cómo se verían los datos discretos?

```{r, fig.width=6, fig.height=8,fig.align='center'}
#| eval: true
#| echo: true

p4+geom_tippoint(aes(color=salinity),shape=15,size=4)+ scale_colour_manual(values = c("blue","gray","skyblue"))
```

## 

¿Podemos incluir mas de un dato?

```{r, fig.width=6, fig.height=8,fig.align='center'}
#| eval: true
#| echo: true

px<- p4+
  scale_color_manual(values = c("blue","gray","skyblue"))+
  scale_fill_manual(values = c("blue","gray","skyblue"))

dd<-data.frame(id=p4$data$label,value=p4$data$Length)  
  
px+ geom_facet(panel="Length",data =dd[1:65,],geom=geom_col, 
               mapping=aes(x=Length,color=salinity,fill=salinity),orientation='y')+
    theme_tree2()
```

## 

`ggtreeExtra`

```{r, fig.width=6, fig.height=8,fig.align='center'}
#| echo: true
#| eval: false
library(ggtreeExtra)

p5<-p4+geom_tippoint(aes(colour=AnaCat))+scale_color_manual(values = c("#3d5a80","#98c1d9","#e0fbfc","#293241","#ee6c4d"))

p5+geom_fruit(data=dd[1:65,],
         geom=geom_bar,
         mapping = aes(
                     y=id,
                     x=value,
                     group=salinity,
                     fill=salinity),pwidth=0.38, 
                    orientation="y", 
                    stat="identity",axis.params=list(
                         axis       = "x",
                         text.size  = 1.8,
                         hjust      = 1,
                         vjust      = 0.5,
                         nbreak     = 3))+ scale_fill_manual(values = c("blue","gray","skyblue"))
  

```

## 

```{r, fig.width=6, fig.height=8,fig.align='center'}
#| echo: false
#| eval: true


library(ggtreeExtra)

p5<-p4+geom_tippoint(aes(colour=AnaCat))+scale_color_manual(values = c("#3d5a80","#98c1d9","#e0fbfc","#293241","#ee6c4d"))

p5+geom_fruit(data=dd[1:65,],
         geom=geom_bar,
         mapping = aes(
                     y=id,
                     x=value,
                     group=salinity,
                     fill=salinity),pwidth=0.38, 
                    orientation="y", 
                    stat="identity",axis.params=list(
                         axis       = "x",
                         text.size  = 1.8,
                         hjust      = 1,
                         vjust      = 0.5,
                         nbreak     = 3))+ scale_fill_manual(values = c("blue","gray","skyblue"))
  
```

## 

Imágenes propias

En este ejemplo usaremos las familias *Pimelodidae*,*Doradidae* y *Loricariidae*

Primero recuperamos un representante de cada grupo, `ape` tiene una función que nos puede ser útil:  `keep.tip()`:

```{r, fig.width=6, fig.height=8,fig.align='center'}
#| eval: true
#| echo: true
grouptree<-fishtree %>%
keep.tip(c("Pimelodus maculatus", "Lithodoras dorsalis","Loricariichthys anus"))

grouptree$tip.label<-c("Pimelodidae", "Doraridae","Loricariidae")

p6<-ggtree(grouptree,size=1)+xlim(0,120)+ geom_tiplab(color="navyblue",offset = 0.5,size=5)
p6
```

## 

Para visualizar las imágenes como tips, el archivo, debe tener el nombre exacto del grupo o especie y todas las imaágenes el mismo formato (i.e JPG) :

Las fotos aqui presentadas provienen del Proyecto `cavfish`

```{r, fig.width=10, fig.height=8,fig.align='center'}
#| eval: true
#| include: true
p6+ 
  xlim(NA, 150) +
  geom_tiplab(aes(image=paste0("imgs/imagenes/", label, '.png')),geom="image", offset=3, align=1, size=0.6)+
  geom_tiplab(geom="label",color="black",offset = 30)
```

## 

Hasta ahora hemos usado filogenias conocidas. Pero, ¿Qué pasa si no tengo información de la filogenia del grupo que estoy estudiando?

```{r}
#| eval: true
#| include: false

picuid<-phylopic_uid(c("Argania","Quiscalus","Corvus","Desmodus","Vulpes","Canis lupus","Canis latrans"),seed=123)
pics<-data.frame(label=Nktree$tip.label,uid=picuid$uid)
phylopicNK<-ggtree(Nktree) %<+% pics+
  geom_tiplab(aes(image=uid,color="black"),geom="phylopic",size=0.15)+
  theme(legend.position="none")+
  scale_color_manual(values=c("black"))
```

## 

¿Se acuerdan de esta filogenia?

```{r}
#| eval: true
#| echo: false
phylopicNK
```

## 

Desde *Open tree of Life*(OTL), podemos obtener una filogenia utilizando las especies de nuestro interes

## 

OTL tiene un apquete para R (`rotl`) que podemos usar para obtener filogenias

```{r}
#| eval: true
#| echo: true 
#| warning: false

library("rotl")
otl_tree<-rotl::tnrs_match_names(c("Quiscalus mexicanus","Canis lupus","Corvus corax","Canis latrans","Vulpes vulpes","Desmodus rotundus","Sideroxylon celastrinum")) %>% 
  pull(ott_id) %>% 
  tol_induced_subtree(label_format="name")
```

## 

```{r}
#| eval: true
#| echo: true
p_ott<-ggtree(otl_tree)+
  xlim(0,9)+
  geom_tiplab(color="blue")
p_ott
```

## 

Para la función de `rtol`, **NO** es necesario introducir las especies en orden, ya que ésta recuperará la taxonomia válida y nos arrojará una filogenia.

En este caso, OTL nos regresó exactamente la misma filogenia que creamos al principio:

```{r, fig.width=10, fig.height=8,fig.align='center'}
#| eval: true
#| echo: true
p_nk<-ggtree(Nktree)+
  xlim(0,9)+
  geom_tiplab(color="red")

p_ott/p_nk
```

## 

Ahora podemos crear nuestras propias figuras usando estos recursos.
